---
title: "pertemuan 3"
author: "Hakim Zoelva Mahesa"
date: "2023-09-18"
output: html_document
---

```{r}
#install.packages("dLagM") 
#install.packages("dynlm") 
#install.packages("MLmetrics")
library(dLagM)
library(dynlm)
library(MLmetrics)
library(lmtest)
library(car)
```



##impor data
```{r}
dtp3 <- rio::import("https://raw.githubusercontent.com/hakimzoelvamahesa/mpdw/main/pertemuan%203/fossil%20fuel%20co2%20emission.csv")
dtp3 <- dtp3[,c(3,8)]
colnames(dtp3) <- c("perkapita","total")
data.frame(dtp3)
str(dtp3)
#View(dtp3)
```


##pembagian data
```{r}
train3 <- dtp3[1:52,]
test3 <- dtp3[53:64,]
```


##mengubah menjadi data time series
```{r}
train3.ts <- ts(train3)
test3.ts <- ts(test3)
dtp3.ts <- ts(dtp3)
```


##model koyck
```{r}
model.koyck <- koyckDlm(x=train3$total, y=train3$perkapita)
summary(model.koyck)
AIC(model.koyck)
BIC(model.koyck)
```
Dari hasil tersebut, didapat bahwa peubah $x_t$ dan $y_{t-1}$ memiliki nilai $P-Value<0.05$. Hal ini menunjukkan bahwa peubah $x_t$ dan $y_{t-1}$ berpengaruh signifikan terhadap $y$. Adapun model keseluruhannya adalah sebagai berikut
$$
\hat{Y_t}=4.393e-01-5.498e-06X_t+1.147e+00Y_{t-1}
$$

##peramalan dan akurasi
Berikut adalah hasil peramalan y untuk 12 periode kedepan menggunakan model koyck
```{r}
fore.koyck <- forecast(model=model.koyck, x=test3$total, h=12)
fore.koyck
mape.koyck <- MAPE(fore.koyck$forecasts, test3$perkapita)
#akurasi data training
GoF(model.koyck)
```

##regresi dengan peubah lag
```{r}
##pemodelan (lag=2)
model.dlm<-dlm(x=dtp3$total, y=dtp3$perkapita, q=2)
summary(model.dlm)
AIC(model.dlm)
BIC(model.dlm)
```
Dari hasil diatas, didapat bahwa $P-value$ dari intercept dan $x_{t-1}<0.05$. Hal ini menunjukkan bahwa intercept dan $x_{t-1}$ berpengaruh signifikan terhadap $y$. Adapun model keseluruhan yang terbentuk adalah sebagai berikut

$$
\hat{Y_t}=-8.551e-01+2.558e-05X_t+3.036e-07{t-1}-2.664e-06X_{t-2}
$$

##peramalan dan akurasi
Berikut merupakan hasil peramalan $y$ untuk 12 periode kedepan
```{r}
fore.dlm <- forecast(model=model.dlm, x=test3$total, h=12)
fore.dlm
mape.dlm <- MAPE(fore.dlm$forecasts, test3$perkapita)
#akurasi data training
GoF(model.dlm)
```

##lag optimum
```{r}
#penentuan lag optimum 
finiteDLMauto(formula = perkapita ~ total,
              data = train3, q.min = 1, q.max = 6,
              model.type = "dlm", error.type = "AIC", trace = FALSE)
```
Berdasarkan output tersebut, lag optimum didapatkan ketika lag=6. Selanjutnya dilakukan pemodelan untuk lag=6

```{r}
#model dlm dengan lag optimum
model.dlm2 <- dlm(x = train3$total,y = train3$perkapita , q = 6)
summary(model.dlm2)
AIC(model.dlm2)
BIC(model.dlm2)
```
Dari hasil tersebut terdapat satu peubah yang berpengaruh signifikan terhadap taraf nyata 5% yaitu $x_t$. Adapun keseluruhan model yang terbentuk adalah
$$
\hat{Y_t}=46929.3+45860.8 X_t+...+3153.7X_{t-6}
$$
Adapun hasil peramalan 5 periode kedepan menggunakan model tersebut adalah sebagai berikut

```{r}
#peramalan dan akurasi
fore.dlm2 <- forecast(model = model.dlm2, x=test3$total, h=12)
mape.dlm2<- MAPE(fore.dlm2$forecasts, test3$perkapita)
#akurasi data training
GoF(model.dlm2)
```
Model tersebut merupakan model yang sangat baik dengan nilai MAPE yang kurang dari 10%.

## Model Autoregressive
### Pemodelan
```{r}
model.ardl <- ardlDlm(x = train3$total, y = train3$perkapita, p = 1 , q = 1)
summary(model.ardl)
AIC(model.ardl)
BIC(model.ardl)
```
Hasil di atas menunjukkan bahwa semua peubah berpengaruh signifikan terhadap $y_t$. Model keseluruhannya adalah sebagai berikut:

$$
\hat{Y}=1.738e+02+5.654e+04X_t-5.529e+04X_{t-1}+9.788e-01Y_{t-1}
$$
### Peramalan dan Akurasi

```{r}
fore.ardl <- forecast(model = model.ardl, x=test3$total, h=12)
fore.ardl
```
```{r}
mape.ardl <- MAPE(fore.ardl$forecasts, test3$perkapita)
mape.ardl
#akurasi data training
GoF(model.ardl)
```

Berdasarkan akurasi di atas, terlihat bahwa nilai MAPE keduanya tidak jauh berbeda. Artinya, model regresi dengan distribusi lag ini tidak `overfitted` atau `underfitted`

### *Lag* Optimum

```{r}
#penentuan lag optimum
model.ardl.opt <- ardlBoundOrders(data = data.frame(dtp3), ic = "AIC", 
                                  formula = perkapita ~ total )
min_p=c()
for(i in 1: 12){
  min_p[i]=min(model.ardl.opt$Stat.table[[i]])
}
q_opt=which(min_p==min(min_p, na.rm = TRUE))
p_opt=which(model.ardl.opt$Stat.table[[q_opt]] == 
              min(model.ardl.opt$Stat.table[[q_opt]], na.rm = TRUE))
data.frame("q_optimum" = q_opt, "p_optimum" = p_opt, 
           "AIC"=model.ardl.opt$min.Stat)
```
Dari tabel di atas, dapat terlihat bahwa nilai AIC terendah didapat ketika $p=15$ dan $q=8$, yaitu sebesar `698.5319	`. Artinya, model autoregressive optimum didapat ketika $p=15$ dan $q=8$.

Selanjutnya dapat dilakukan pemodelan dengan nilai $p$ dan $q$ optimum seperti inisialisasi di langkah sebelumnya.


## Pemodelan DLM & ARDL dengan Library `dynlm`

Pemodelan regresi dengan peubah *lag* tidak hanya dapat dilakukan dengan fungsi pada *packages* `dLagM` , tetapi terdapat *packages* `dynlm` yang dapat digunakan. 

```{r}
#sama dengan model dlm q=1
cons_lm1 <- dynlm(perkapita ~ total+L(total),data = train3.ts)
#sama dengan model ardl p=1 q=0
cons_lm2 <- dynlm(perkapita ~ total+L(total),data = train3.ts)
#sama dengan ardl p=1 q=1
cons_lm3 <- dynlm(perkapita ~ total+L(total)+L(perkapita),data = train3.ts)
#sama dengan dlm p=2
cons_lm4 <- dynlm(perkapita ~ total+L(total)+L(total,2), data = train3.ts)
```

### Ringkasan Model

```{r}
summary(cons_lm1)
summary(cons_lm2)
summary(cons_lm3)
summary(cons_lm4)
```
### SSE

```{r}
deviance(cons_lm1)
deviance(cons_lm2)
deviance(cons_lm3)
deviance(cons_lm4)
```


#### Autokorelasi

```{r}
#durbin watson
dwtest(cons_lm1)
dwtest(cons_lm2)
dwtest(cons_lm3)
dwtest(cons_lm4)
```

#### Heterogenitas

```{r}
bptest(cons_lm1)
bptest(cons_lm2)
bptest(cons_lm3)
bptest(cons_lm4)
```

#### Kenormalan

```{r}
shapiro.test(residuals(cons_lm1))
shapiro.test(residuals(cons_lm2))
shapiro.test(residuals(cons_lm3))
shapiro.test(residuals(cons_lm4))
```
## Perbandingan Model

```{r}
akurasi <- matrix(c(mape.koyck, mape.dlm, mape.dlm2, mape.ardl))
row.names(akurasi)<- c("Koyck","DLM 1","DLM 2","Autoregressive")
colnames(akurasi) <- c("MAPE")
akurasi
```
Berdasarkan nilai MAPE, model paling optimum didapat pada Model DLM 1 karena memiliki nilai MAPE yang terkecil.

### Plot

```{r}
par(mfrow=c(1,1))
plot(test3$total, test3$perkapita, type="b", col="black", ylim=c(100000,200000))
points(test3$total, fore.koyck$forecasts,col="red")
lines(test3$total, fore.koyck$forecasts,col="red")
points(test3$total, fore.dlm$forecasts,col="blue")
lines(test3$total, fore.dlm$forecasts,col="blue")
points(test3$total, fore.dlm2$forecasts,col="orange")
lines(test3$total, fore.dlm2$forecasts,col="orange")
points(test3$total, fore.ardl$forecasts,col="green")
lines(test3$total, fore.ardl$forecasts,col="green")
legend("topleft",c("aktual", "koyck","DLM 1","DLM 2", "autoregressive"), lty=1, col=c("black","red","blue","orange","green"), cex=0.8)
```

