---
title: "Pertemuan 2 - Regresi"
author: Hakim
output:
  pdf_document: default
  word_document: default
  html_document:
    theme: yeti
    toc: true
    toc_float: true
---

## Pemanggilan *Packages*

```{r}
library(dplyr)
library(TTR)
library(forecast)
library(lmtest) #digunakan untuk uji formal pendeteksian autokorelasi'
library(orcutt) #untuk membuat model regresi Cochrane-Orcutt
library(HoRM) #untuk membuat model regresi Hildreth-Lu
```

## Input Data

```{r}
library(rio)
dtp2 <- import("https://raw.githubusercontent.com/hakimzoelvamahesa/mpdw/main/Data%20M2/praktikum2.csv.csv")
dtp2
```

## Eksplorasi Data

```{r}
# scatter plot percapita vs solid fuel
plot(dtp2$`Solid Fuel`, dtp2$`Per Capita`, pch = 20, col = "blue",
     main = "Scatter Plot Percapita vs Solid Fuel",
     xlab = "Solid Fuel",
     ylab = "Percapita")

# scatter plot percapita vs liquid fuel
plot(dtp2$`Liquid Fuel`, dtp2$`Per Capita`, pch = 20, col = "blue",
     main = "Scatter Plot Percapita vs Solid Fuel",
     xlab = "Liquid Fuel",
     ylab = "Percapita")

# scatter plot percapita vs gas fuel
plot(dtp2$`Gas Fuel`, dtp2$`Per Capita`, pch = 20, col = "blue",
     main = "Scatter Plot Percapita vs Solid Fuel",
     xlab = "Gas Fuel",
     ylab = "Percapita")


plot(dtp2$`Solid Fuel`+dtp2$`Liquid Fuel`+dtp2$`Gas Fuel`,dtp2$`Per Capita`, pch = 20, col = 'blue', main = "Scatter Plot Keseluruhan", xlab = "fuel", ylab = "Per Capita")
```


```{r}
#Membentuk objek time series
percapita.ts<-ts(dtp2$`Per Capita`)
percapita.ts

solid.ts<-ts(dtp2$`Solid Fuel`)
solid.ts

liquid.ts<-ts(dtp2$`Liquid Fuel`)
liquid.ts

gas.ts<-ts(dtp2$`Gas Fuel`)
gas.ts

#Membuat plot time series
ts.plot(percapita.ts, xlab="Time Period ", ylab="Per Capita", main= "Time Series Plot of Penggunaan Bahan Bakar Per Kapita")
points(data.ts)

ts.plot(solid.ts, xlab="Time Period ", ylab="Per Capita", main= "Time Series Plot of Penggunaan Bahan Bakar padat")
points(solid.ts)

ts.plot(liquid.ts, xlab="Time Period ", ylab="Per Capita", main= "Time Series Plot of Penggunaan Bahan Bakar cair")
points(liquid.ts)

ts.plot(gas.ts, xlab="Time Period ", ylab="Per Capita", main= "Time Series Plot of Penggunaan Bahan Bakar gas")
points(gas.ts)
```
## Regresi

```{r}
#Pembuatan Model Regresi
#model regresi
model<- lm(dtp2$`Per Capita`~ dtp2$Year+dtp2$`Solid Fuel`+dtp2$`Liquid Fuel`+dtp2$`Gas Fuel`)
summary(model)
```

Model yang dihasilkan adalah $$y_i=2.230e+01+1.700e-05x1_t+1.647e-05 x2_t+2.010e-05x3_t$$ Berdasarkan ringkasan model dapat diketahui bahwa hasil uji F memiliki *p-value* \< $\alpha$ (5%). Artinya, minimal terdapat satu variabel yang berpengaruh nyata terhadap model. Hasil uji-t parsial kedua parameter regresi, yaitu intersep dan koefisien regresi juga menunjukkan hal yang sama, yaitu memiliki *p-value* \< $\alpha$ (5%) sehingga nyata dalam taraf 5%. Selanjutnya dapat dilihat juga nilai $R^2=0.9974 $. Artinya, sebesar 99.74% keragaman percapita dapat dijelaskan oleh fuel. Hasil ini menunjukkan hasil yang bagus, seolah mendapatkan hasil terbaik. Namun, kita perlu melakukan uji terhadap sisaannya seperti berikut ini.

```{r}
#sisaan dan fitted value
sisaan<- residuals(model)
fitValue<- predict(model)

#Diagnostik dengan eksploratif
par(mfrow = c(2,2))
qqnorm(sisaan)
qqline(sisaan, col = "steelblue", lwd = 2)
plot(fitValue, sisaan, col = "steelblue", pch = 20, xlab = "Sisaan", ylab = "Fitted Values", main = "Sisaan vs Fitted Values")
abline(a = 0, b = 0, lwd = 2)
hist(sisaan, col = "steelblue")
plot(seq(1,64,1), sisaan, col = "steelblue", pch = 20, xlab = "Sisaan", ylab = "Order", main = "Sisaan vs Order")
lines(seq(1,64,1), sisaan, col = "red")
abline(a = 0, b = 0, lwd = 2)
```

Dua plot di samping kiri digunakan untuk melihat apakah sisaan menyebar normal. Normal Q-Q Plot di atas menunjukkan bahwa sisaan cenderung menyebar normal, tetapi histogram dari sisaan tidak menunjukkan demikian. Selanjutnya, dua plot di samping kanan digunakan untuk melihat autokorelasi. Plot Sisaan vs *Fitted Value* dan Plot Sisaan vs *Order* menunjukkan adanya pola pada sisaan. Untuk lebih lanjut akan digunakan uji formal melihat normalitas sisaan dan plot ACF dan PACF untuk melihat apakah ada autokorelasi atau tidak.

```{r}
#Melihat Sisaan Menyebar Normal/Tidak
#H0: sisaan mengikuti sebaran normal
#H1: sisaan tidak mengikuti sebaran normal
shapiro.test(sisaan)
ks.test(sisaan, "pnorm", mean=mean(sisaan), sd=sd(sisaan))
```

Berdasarkan uji formal Saphiro-Wilk dan Kolmogorov-Smirnov didapatkan nilai *p-value* \> $\alpha$ (5%). Artinya, cukup bukti untuk menyatakan sisaan berdistribusi normal.

```{r}
#ACF dan PACF identifikasi autokorelasi
par(mfrow = c(1,2))
acf(sisaan)
pacf(sisaan)
```

```{r}
#Deteksi autokorelasi dengan uji-Durbin Watson
#H0: tidak ada autokorelasi
#H1: ada autokorelasi
dwtest(model)
```



## Penanganan Autokorelasi

### Metode Cochrane-Orcutt

Penanganan metode Cochrane-Orcutt dapat dilakukan dengan bantuan packages Orcutt pada aplikasi `R` maupun secara manual. Berikut ini ditampilkan cara menggunakan bantuan `library` *packages* `Orcutt`.

```{r}
#Penanganan Autokorelasi Cochrane-Orcutt
modelCO<-cochrane.orcutt(model[])
modelCO
```

Hasil keluaran model setelah dilakukan penanganan adalah sebagai berikut. $$y_i=15.601596+0.000018x1_t+ 0.000018x2_t+0.000018x3_t$$ 

```{r}
#Rho optimum
rho<- modelCO$rho
rho
```

Selanjutnya akan dilakukan transformasi secara manual dengan syntax berikut ini.

```{r}
#Transformasi Manual
percapita.trans<- dtp2$`Per Capita`[-1]-dtp2$`Per Capita`[-64]*rho
solid.trans<- dtp2$`Solid Fuel`[-1]-dtp2$`Solid Fuel`[-64]*rho
liquid.trans<- dtp2$`Liquid Fuel`[-1]-dtp2$`Liquid Fuel`[-64]*rho
gas.trans<- dtp2$`Gas Fuel`[-1]-dtp2$`Gas Fuel`[-64]*rho
modelCOmanual<- lm(percapita.trans~solid.trans+liquid.trans+gas.trans)
summary(modelCOmanual)
```

Hasil model transformasi bukan merupakan model sesungguhnya. Koefisien regresi masih perlu dicari kembali mengikuti

```{r}
#Mencari Penduga Koefisien Regresi setelah Transformasi ke Persamaan Awal
b0bintang <- modelCOmanual$coefficients[1]
b0 <- b0bintang/(1-rho)
b1 <- modelCOmanual$coefficients[2]
b2 <- modelCOmanual$coefficients[3]
b3 <- modelCOmanual$coefficients[4]
b0
b1
b2
b3
```

Hasil perhitungan koefisien regresi tersebut akan menghasilkan hasil yang sama dengan model yang dihasilkan menggunakan *packages*.

### Metode Hildreth-Lu

Penanganan kedua adalah menggunakan metode Hildreth-Lu. Metode ini akan mencari nilai SSE terkecil dan dapat dicari secara manual maupun menggunakan packages. Jika menggunakan packages, gunakan `library` *packages* `HORM`.

```{r}
#Penanganan Autokorelasi Hildreth lu
# Hildreth-Lu
hildreth.lu.func<- function(r, model){
  x1 <- model.matrix(model)[,3]
  x2 <- model.matrix(model)[,4]
  x3 <- model.matrix(model)[,5]
  y <- model.response(model.frame(model))
  n <- length(y)
  t <- 2:n
  y <- y[t]-r*y[t-1]
  x1 <- x1[t]-r*x1[t-1]
  x2 <- x2[t]-r*x2[t-1]
  x3 <- x3[t]-r*x3[t-1]
  
  return(lm(y~x1+x2+x3))
}

#Pencariab rho yang meminimumkan SSE
r <- c(seq(0.1,1.5, by= 0.1))
tab <- data.frame("rho" = r, "SSE" = sapply(r, function(i){deviance(hildreth.lu.func(i, model))}))
round(tab, 4)
```



```{r}
#Rho optimal di sekitar 0.9
rOpt <- seq(0.8,1.1, by= 0.01)
tabOpt <- data.frame("rho" = rOpt, "SSE" = sapply(rOpt, function(i){deviance(hildreth.lu.func(i, model))}))
tabOpt[order(tabOpt$SSE),]
```


```{r}
#Grafik SSE optimum
par(mfrow = c(1,1))
plot(tab$SSE ~ tab$rho , type = "l", xlab = "Rho", ylab = "SSE")
abline(v = tabOpt[tabOpt$SSE==min(tabOpt$SSE),"rho"], lty = 2, col="red",lwd=2)
text(x=0.993, y=0.006305255, labels = "rho=0.993", cex = 0.8)
```

Perhitungan yang dilakukan aplikasi `R` menunjukkan bahwa nilai $ρ$ optimum, yaitu saat SSE terkecil terdapat pada nilai $ρ=0.993$. Hal tersebut juga ditunjukkan pada plot. Selanjutnya, model dapat didapatkan dengan mengevaluasi nilai $ρ$ ke dalam fungsi `hildreth.lu.func`, serta dilanjutkan dengan pengujian autokorelasi dengan uji Durbin-Watson. Namun, setelah pengecekan tersebut tidak lupa koefisien regresi tersebut digunakan untuk transformasi balik. Persamaan hasil transformasi itulah yang menjadi persamaan sesungguhnya.

```{r}
#Model terbaik
modelHL <- hildreth.lu.func(0.993, model)
summary(modelHL)

#Transformasi Balik
cat("y = ", coef(modelHL)[1]/(1-0.993), "+", coef(modelHL)[2],"x1", "+",coef(modelHL)[3], "x2", " + ", coef(modelHL)[4], "x3", sep = "")

```

Setelah dilakukan tranformasi balik, didapatkan model dengan metode Hildreth-Lu sebagai berikut. $$y_i=-1062.032+0.5597492x_t$$

```{r}
#Deteksi autokorelasi
dwtest(modelHL)
```

Hasil uji Durbin-Watson juga menunjukkan  *p-value* sebesar $0.06411$, di mana *p-value* \> $\alpha$=5%. Artinya tak tolak $H_0$ atau belum cukup bukti menyatakan bahwa ada autokorelasi dalam data dengan metode Hildreth-Lu pada taraf nyata 5%.

Terakhir, akan dibandingkan nilai SSE dari ketiga metode (metode awal, metode Cochrane-Orcutt, dan Hildreth-Lu).

```{r}
#Perbandingan
sseModelawal <- anova(model)$`Sum Sq`[-1]
sseModelCO <- anova(modelCOmanual)$`Sum Sq`[-1]
sseModelHL <- anova(modelHL)$`Sum Sq`[-1]
mseModelawal <- sseModelawal/length(ipm)
mseModelCO <- sseModelCO/length(ipm)
mseModelHL <- sseModelHL/length(ipm)
akurasi <- matrix(c(sseModelawal,sseModelCO,sseModelHL,
                    mseModelawal,mseModelCO,mseModelHL),nrow=2,ncol=3,byrow = T)
colnames(akurasi) <- c("Model Awal", "Model Cochrane-Orcutt", "Model Hildreth-Lu")
row.names(akurasi) <- c("SSE","MSE")
akurasi
```

Berdasarkan hasil tersebut dapat diketahui bahwa hasil penanganan autokorelasi dengan metode  Hildreth-Lu jauh lebih baik dibandingkan metode lainnya.



# Simpulan

Autokorelasi yang terdapat pada data emisi co2 terjadi akibat adanya korelasi di antara unsur penyusunnya. Indikator perkapita yang erat hubungannya dengan penggunaan bahan bakar sangat rawan menjadi penyebab adanya autokorelasi. Adanya autokorelasi menyebabkan model regresi kurang baik karena akan meingkatkan galatnya. Autokorelasi dapat dideteksi secara eksploratif melalui plot sisaan, ACF, dan PACF, serta dengan uji formal Durbin-Watson. Namun, autokorelasi tersebut dapat ditangani dengan metode Cochrane-Orcutt dan Hildreth-Lu. 
